臺灣高等法院民事判決　　　　　　　　　　　　　　九十三年度上易字第六四一號
　　上　訴　人　甲○○
　　訴訟代理人　周德壎律師
　　被　上訴人　乙○○
　　訴訟代理人　曾國龍律師
　　複　代理人　陳鏡婷
右當事人間請求撤銷強制執行程序等事件，上訴人對於中華民國九十三年四月三十日
台灣基隆地方法院九十一年度訴字第四六七號第一審判決提起上訴，本院於九十三年
十一月十七日言詞辯論終結，判決如左：
    主      文
原判決廢棄。
被上訴人在第一審之訴駁回。
第一、二審訴訟費用均由被上訴人負擔。
    事      實
甲、上訴人方面：
壹、聲明：
一、原判決廢棄。
二、被上訴人在第一審之訴駁回。
貳、陳述：除與原判決記載相同者外，補稱略以：
一、被上訴人起訴係主張系爭本票債權之原因關係為贍養費之給付，並主張已清償完
    畢云云。原審即應就系爭本票債權之原因關係是否為給付贍養費之約定，被上訴
    人之舉證是否足以實其說，及該約定是否以兩造間婚姻之存在為解除條件，被上
    訴人所舉之證據是否足以證明其主張已清償完畢為審酌。又被上訴人無法證實其
    所主張之系爭本票之原因關係為「給付贍養費」之前，上訴人就系爭本票之原因
    關係確係有效存在，並不負舉證責任。
二、兩造間並無贍養費之約定，系爭本票之原因關係非為給付贍養費：
  (一)本件離婚協議書除「甲○○」三個字之外，均係由被上訴人親自書寫，且於上訴
    人因口角而精神不濟之情況下所為，證人的簽章亦均係被上訴人一人所偽造，上
    訴人已於基隆地院九十一年度婚字第三六號確認婚姻關係存在事件中自承在卷。
    原審以此不生效力之離婚協議書為推論之基礎，即屬無理。
  (二)被上訴人在簽署該離婚協議書前的五個月，已簽出該贍養費五百萬元之本票，並
    為部分之給付。被上訴人何以未在刪除「放棄贍養費請求權」之文字之後，詳細
    載明贍養費於五個月前簽具本票代之，並已兌現若干等語，以明其已為部分贍養
    費之給付，杜絕上訴人再為索取，顯不合常理。甚至於辦理離婚登記後不到四個
    月之九十年五月八日，兩造尚共同設定最高限額五百零四萬元之抵押權，向台灣
    土地銀行借款四百二十萬元，被上訴人豈非清償過度。
  (三)兩造於系爭房屋購買、整修之前後，確實重修舊好，系爭本票確非贍養費：
    1.經查，被上訴人於九十年七月九日投保南山人壽保險時（即系爭新居裝潢期間
      ），仍親筆書寫其保險之「身後保險金」之受益人為上訴人甲○○，在受益人
      與被保險人之關係欄，仍親筆填寫「妻」，兩造如已恩斷義絕，形同陌路，依
      一般社會常情，被上訴人或應以其自己之子女或其父母為受益人，另有兩造居
      家生活照片可證兩造當時感情確有恢復。
    2.又上訴人八十九年八月二十日生日那天，被上訴人交給其一信封之本票，信封
      上有被上訴人親筆寫的「10萬x10張」、「20萬x10張」、「50萬x2張」、「
      100萬x1張」，共「500萬」字樣。說要還給上訴人，當作生日禮物。依社會常
      情，贍養費當然是先給付二分之一或三分之一之一定比例，餘額再分期付款。
      故其付之先後順序，應不可能先小額十萬元，再二十萬元、五十萬元，最後還
      留一張約在三年後之九十二年八月，給付一百萬元，更與一般贍養費希望一次
      給足，免得日久生變，要不到錢的常態情形，完全不合。實確是兩造修好，在
      上訴人生日當天，被上訴人為了安慰上訴人，保證返還質借虧空的定存而簽發
      的。
  (四)被上訴人雖稱其以購屋款，及為該屋裝潢、購買傢俱之款項，抵充系爭五百萬元
    之贍養費，並於九十年九月間自行搬離云云。惟以兩造之關係如此不良，應先行
    交付上訴人款項，取回本票，而令上訴人自行給付各該費用。即使由被上訴人交
    付，而該款項均係分別於不同時間，分別給付不同對象，為何不在其遷出新居立
    即向上訴人索回各該本票？且本票尚未到期，被上訴人豈會於其股票失利後，還
    提前二年多清償；況如系爭本票之原因關係係為支付贍養費，上訴人不致冒使鉅
    額高達五百萬元之贍養費可能失所依據之危險而提起婚姻關係存在之訴，是被上
    訴人主張顯不實在。
三、系爭第一商業銀行哨船頭分行帳戶乃上訴人所有，而遭被上訴人偷偷質借：
  (一)本件乃被上訴人趁上訴人不察，以上訴人之定期存款向銀行質借，且因係遭被上
    訴人偷偷質借，待上訴人久久一次拿存摺刷印時，始發現存款竟有負數，故難以
    明確指明被挪用的時點。原審不明借款原委，未注意本件乃夫妻間之財務糾葛，
    本不易區分彼此的特性，而遽認上訴人所辯已有可疑，顯過於輕率。
  (二)上訴人所提上證五「定存明細」，其最上一行的標題亦載明「質押標的明細」，
    而質押之日期亦以戳印（八十八年一月二十二日，五筆），或刷印載明（二月五
    日、三月六日各筆）於最右一欄：「結清日」。故被上訴人將上訴人多年積存之
    七筆「定存」共五百零二萬元，分別於八十八年一月二十二日及同年二月五日、
    三月六日，質押去炒作股票等情，應可確信。至被上訴人之所以會將上訴人之定
    存質借等，乃其股票被斷頭多次，虧損金額恐逾千萬元，而非其所自認的三百萬
    元，併予敘明。
  (三)被上訴人一再以多年前之匯款單，忽稱匯入上訴人第一商業銀行之帳戶五百餘萬
    元，復稱係六百五十六萬元，而主張該帳戶為其所用，又稱上訴人不知該帳戶金
    錢情形云云，均屬無稽。蓋被上訴人購買系爭房屋的完稅款共八十五萬元，即是
    上訴人匯給建設公司，嗣後被上訴人再匯還。系爭帳戶乃上訴人於八十四年七月
    五日開戶，迄今已使用了四本存摺，作廢的三本已當庭呈閱，被上訴人對其真正
    亦不爭執。被上訴人僅以其中十一、二次匯款單稱帳戶為其所有，顯不可採。
四、被上訴人主張其以為上訴人買房子抵扣本票云云，惟如上訴人於本院所提附表三
    前三筆項目之金額係上訴人自己繳交，而被上訴人的八十五萬元，就是要還這筆
    錢，且總金額亦與被上訴人原先所主張之三百七十餘萬元不符；再者，被上訴人
    主張之部分項目無支出證明，亦無承作人姓名、住址。故被上訴人所提之證據不
    實，不足以證明其所主張之事實。
五、上訴人娘家經濟情況良好，上訴人且為被上訴人所經營之傑泓工程有限公司及百
    成工業有限公司之原始股東及員工，每月領有薪水，被上訴人於包到工程時，亦
    不定時的分紅給上訴人，故上訴人小有積蓄乃合情合理之事。另系爭本票強制執
    行之結果，一百一十萬元之本票債權僅受償四十九萬五千元；另二十萬元之本票
    債權，僅受償四萬四千元，足證原審認定被上訴人之經濟財力優於上訴人之事實
    ，亦不正確。
參、證據：除援用第一審所提證據外，補提離婚協議書、基隆地方法院民事判決、通
    常保護令、交易明細表、銀行存摺紀錄、被上訴人答辯狀、言詞辯論筆錄、人身
    保險要保書、被上訴人親筆信封、土地登記謄本、匯款單、發票、照片十二幀各
    一件，及債權憑證二件為證，並聲請訊問證人黃美雲、蔡英娥（捨棄）、邱吉重
    、黃瀅軒、簡孟蕙。
乙、被上訴人方面：
壹、聲明：上訴駁回。
貳、陳述：除與原判決記載相同者外，補稱略以：
一、含系爭本票在內之五百萬元本票，其原因關係並不存在：
  (一)兩造於八十四年間起即分房而眠，為上訴人於另案所不爭執，足証兩造於斯時即
    已感情不睦，無夫妻之實。八十九年八月二十日兩造第一次協議離婚，僅因見証
    人不願於離婚協議上蓋章致無法辦理，惟斯時兩造仍堅持要離婚，業經証人張保
    玲另案証述甚明，本件五百萬本票即於此時簽立後交付上訴人作為贍養費；再由
    被上訴人依本票金額陸續支付上訴人之事實，及辦理離婚登記之製式協議書，顯
    見兩造已達成五百萬之贍養費協議，故該制式協議上爰將「拋棄贍養費」該條款
    刪去，足証五百萬元本票確為贍養費，否則離婚後被上訴人為何還要給上訴人鉅
    款並為其支付房屋價金？又兩造既已辦理離婚登記，若上訴人未拋棄贍養費請求
    權，五百萬本票又非贍養費，自當約定贍養費為若干，何以未見上訴人請求？又
    何需於協議上特別將「拋棄贍養費」刪去。
  (二)系爭本票之原因關係既係兩造於協議離婚所約定之贍養費，嗣後兩造協議離婚經
    確定判決認兩造間之協議離婚因不具備法定要件而無效，則系爭本票之原因關係
    即已不存在，依票據法第十三條反面解釋系爭本票之債權自不存在。雖被上訴人
    再另案訴請判決離婚獲准而使兩造婚姻關係結束，惟並不因此而使之前原因關係
    為協議離婚所約定之贍養費本票具原因關係。上訴人以原判決應審酌「贍養費之
    約定是否以兩造間婚姻關係存在為解除條件」云云，容有曲解。
二、上訴人稱系爭本票係為被上訴人八十八年一月至三月挪用其帳戶之回補，然查：
  (一)上訴人所稱第一銀行帳戶遭被上訴人挪用者，與被上訴人交付之本票二者之間不
    但金額不符，時間相隔達一年半之久，且上訴人就該帳戶之用途前後所述亦互相
    矛盾。
  (二)甚者，上訴人就其於第一銀行之帳戶內之資金來源完全無法交代，而出自於被上
    訴人存入或匯入者，有跡可考者至少達六百五十六萬元；且上開帳戶資金之使用
    係由被上訴人以定期存單向銀行辦理質借為兩造所不爭執；復以上開帳戶於八十
    八年三月八日到期自動解約沖銷借款餘額後，亦係由被上訴人領取剩餘之一百十
    八萬元匯予上訴人而結清帳戶。又上開帳戶內金額均由被上訴人大筆匯入，此與
    上訴人有無薪水或分紅並無關聯，況上訴人並非百成公司之股東又何來分紅？證
    人黃瀅軒、簡孟蕙於本院庭訊時亦證稱不清楚甲○○有無領公司薪資或分紅、更
    稱「（甲○○有無一次領過二十萬元以上之薪資？）沒有，不可能」等語，則由
    上訴人名義帳戶之資金來源，使用及結清均由被上訴人為之，甚至由該帳戶將餘
    款匯予上訴人郵局之帳戶等情觀之，該帳戶之實際掌控所有者為被上訴人，自無
    挪用帳戶金額之回補可言。
  (三)再者，前揭帳戶內之定存最後二年到期日為八十八年二月五日及同年三月六日，
    如該帳戶之定存為上訴人所有，上訴人至遲應於該時發覺該帳戶金額已被挪用，
    豈有至八十九年八月二十日才發覺並以系爭本票為回補。況依卷附九十年一月二
    十日兩造訂定之協議離婚書面第一條即載明「個人銀行帳戶之存款歸帳戶登記名
    義人所有」，益徵兩造之間確有提供帳戶供對方使用之情存在，上訴人主張本票
    原因關係為挪用帳戶之回補云云，顯與事証不相容。
  (四)被上訴人是否以該帳戶資金投資股票失利亦與本件爭點無關，證人邱吉重顯係配
    合上訴人於本院始提出「被上訴人盜領帳戶投資股票」主張之說法；且被上訴人
    投資股票日期甚久，與八十八年一至三月第一銀行帳戶解約亦無關連。至於股市
    進出長期以來有獲利或虧損本為事理當然，被上訴人投資股市迄今盈虧互抵後虧
    損約在三百萬元左右，至於正確數字實無法核算，併予陳明。
三、上訴人又稱兩造於九十年一月二十日辦妥離婚登記之協議書非其於心境正常下所
    為云云。惟該協議書上証人張保玲及陳素珠均係由上訴人提供資料，經被上訴人
    填具後交由上訴人找証人蓋章，而由證人張保玲於另案之證詞可知，顯然係上訴
    人盜蓋証人陳素珠之印章。若非由上訴人蓋印，其理應不知印章之蓋用有問題，
    又何以會於時隔一年後並取得贍養費後，於提起確認婚姻關係存在訴訟前向陳素
    珠詢問並隨即告知請她出庭作証？再者，上訴人於前案及本件所附之離婚協議書
    與九十年一月二十日向戶政機關辦理登記之協議書不相同，其中証人張保玲下方
    未有其印章，而第二條第(四)款刪除處亦未有張保玲及陳素珠之印章。足徵被上訴
    人所稱離婚協議書由被上訴人填具文字後交由上訴人找見証人等蓋章確為事實，
    此亦與証人張保玲所稱印章交由上訴人之情相符。
四、又系爭基隆市○○街一一九巷八號房屋係由上訴人於九十年四月十五日買受，由
    被上訴人代上訴人支付建商一百五十萬元價金及九十年五月起至十二月銀行貸款
    本息廿四萬元，被上訴人另代為支付木作工程、冷氣傢俱、鐵窗等費用，此均為
    上訴人於原審經簡化爭點後所不爭執之事項，總計二百七十五萬四千八百七十六
    元。則縱本件五百萬元本票仍有原因關係存在，上訴人不爭執之金額，已遠大於
    已到期之本票金額（一一○萬元）；且被上訴人係代上訴人而向第三人為清償給
    付，上訴人因此而受有利益，依民法第三百十條規定自生清償之效力，系爭本票
    債權即已不存在。
五、上訴人雖又主張被上訴人代為清償之款項均係因雙方重修舊好同意復合，故被上
    訴人出於「贈與」而為之，然查：
  (一)上訴人迄未提出事証以實其說，且九十年四月十五日斯時兩造協議離婚已完成登
    記，而被上訴人尚積欠上訴人大筆本票債務未清償完畢，被上訴人不思清償既有
    之債務卻反而對已離婚之上訴人再行贈與房地、裝潢，顯與事理不能相容，已見
    上訴人之主張不實。
  (二)又上訴人居住之房屋關乎由上訴人監護之次子之成長，是以被上訴人願以代付價
    金、裝潢費用、購買傢俱用以清償未付之贍養費，嗣後再一併結清乃事理之常。
    且上訴人取得鉅額贍養費後，即於九十一年初提出確認婚姻關係存在，同時以已
    受清償但尚未結算取回系爭之本票聲請本票裁定，顯見上訴人目的均是為了錢，
    何來兩造曾重修舊好，以教忠街房屋作為重新出發之起點之情事。
  (三)再者，上訴人所稱贈與之緣由乃九十年四月間兩造同意復合，故購買房地作為重
    新出發之起點，惟被上訴人或被上訴人監護之長子洪啟淞均未曾於該屋住過，業
    經另案離婚案件中判決確定，認尚難據為証明被上訴人已同意復合並合意購買上
    開房屋作為新住所之用，上訴人之抗辯殊不足取。
  (四)上訴人又以九十年七月九日南山人壽要保書其上載有「甲○○」「妻」即遽認兩
    造於新居購買、裝潢新遷入期間重新舊好云云。惟上開「甲○○」「妻」之記載
    乃保險業務員吳長衡在取得被上訴人同意加保後自行依照被上訴人之前多份保單
    之記載而為，而上開保單又遭被上訴人（當時離婚後仍暫住被上訴人處）取走，
    致被上訴人只知有此份保險但並不知身故受益人為「甲○○」並記載為「妻」。
六、上訴人前以系爭本票裁定為執行名義之基隆地方法院九十一年度執字第一八四六
    號、四三二三號執行程序業於原審判決後終結：且上訴人於原審調閱執行卷後又
    將判決附表二所示之本票提出於九十一年度執字第一八四六號執行程序中，故上
    訴人已無占有附表二所示之本票，被上訴人此部份請求已無實益，爰依民事訴訟
    法第二六二條規定撤回該部分訴訟。
參、證據：除援用第一審所提證據外，補提筆錄、開庭通知、公司變更登記表、家庭
    暴力案件調查紀錄表各一件、離婚協議書二件、基隆地方法院執行命令及通知各
    三件、本票裁定五件為證，並聲請傳訊證人吳長衡、洪信猛、洪何忍。
    理      由
一、被上訴人起訴主張：兩造於民國八十九年八月二十日即協議離婚，伊開具包括如
    附表一、二所示之本票（下稱系爭本票）共新台幣（下同）五百萬元交付上訴人
    作為離婚贍養費，九十年一月二十日兩造至戶政事務所辦理離婚登記，惟上訴人
    嗣後以離婚協議書未經證人親自簽章而提起確認婚姻關係存在之訴業經判決勝訴
    確定，則系爭本票債權已有原因關係不存在之事由。另伊已兌現本票一百三十萬
    元，復因上訴人於離婚後購買房地一戶，由伊代繳房地價金、稅款共一百五十萬
    元、銀行貸款利息二十四萬元、裝潢費五十五萬元、冷氣家具等四十六萬四千八
    百七十六元及鐵窗三十八萬一千元，並交付一面額八十五萬元之支票，合計支付
    三百七十餘萬元，已將剩餘贍養費清償完畢，然上訴人仍執系爭本票向原法院聲
    請本票裁定聲請強制執行。爰依票據法第十三條、強制執行法第十四條及民法不
    當得利之規定，請求撤銷原法院九十一年度執字第一八四六號、第四三二三號所
    為之強制執行程序，並確認系爭本票債權不存在，及請求命上訴人應返還如原判
    決附表二所示之本票等語（被上訴人嗣於本院具狀撤回原審起訴依不當得利之法
    律關係請求命上訴人應返還如原判決附表二所示之本票部分之訴，且經上訴人同
    意）。
    上訴人則以：被上訴人開立包括系爭本票在內之五百萬元本票，其原因關係非為
    給付離婚贍養費之用，而是作為補回其挪用伊所有之定期存款五百零二萬元之擔
    保。本件離婚協議書非於伊心境正常情況下所為，且該離婚協議書第二條第四款
    之拋棄贍養費請求權遭刪除，其真意係指保留對被上訴人之贍養費請求權。被上
    訴人主張該協議書上已有五百萬元贍養費記載，顯屬無據。另被上訴人就系爭教
    忠街房地支付房地價款及裝潢費用係為挽回婚姻之故，伊雖就被上訴人已支出系
    爭房地訂金、稅款約一百五十萬元部分不爭執，惟此與系爭本票債權無關，況被
    上訴人所提之發票並不足以證明係花費於系爭房屋等語，資為抗辯。
二、(一)就被上訴人提起撤銷強制執行程序之訴之程序部分：
    按強制執行法第十四條所謂執行名義成立後發生消滅或妨礙債權人請求之事由，
    指該事由於執行名義成立後始新發生者而言，不包括於執行名義成立前已發生而
    繼續存在於執行名義後之情形在內（最高法院六十六年臺上字第二四八八號判例
    參照）。惟八十五年十月九日修正公布之強制執行法第十四第二項規定：「執行
    名義無確定判決同一之效力者，於執行名義成立前，如有債權不成立或消滅或妨
    礙債權人請求之事由發生，債權人亦得於強制執行程序終結前提起異議之訴」，
    其修正意旨，乃認無實體上確定力之執行名義，未經實體上權利存否之審查，債
    務人亦無抗辯機會，故此項執行名義成立前，所存實體上權利義務存否之爭執，
    宜許債務人提起異議之訴，以謀救濟。又債務人主張執行名義所示之請求權，有
    不成立或消滅或妨礙債權人請求之事由而提起強制執行法第十四條債務人異議之
    訴，債務人須舉證證明有何不成立或消滅或妨礙債權人請求之事由（最高法院八
    十九年台上字第一一一八號判決參照）。本件上訴人據以聲請原法院九十一年度
    執字第一八四六號民事事件之執行名義為同法院九十一年度票字第一○五號、第
    一五五號本票裁定，而另一九十一年度執字第四三二三號民事執行事件之執行名
    義為同法院九十一年度票字第三八七號本票裁定，因本票裁定僅屬非訟事件程序
    ，並無確定判決同一之效力，被上訴人主張：兩造就系爭本票並無原因關係存在
    ，復屬執行名義成立前之債權不成立事由，揆諸前揭說明，被上訴人就此提起債
    務人異議之訴，程序上並無不合。
    (二)就被上訴人合併提起確認本票債權不存在之訴之程序部分：
    按確認法律關係成立不成立之訴，須被上訴人有即受確認判決之法律上利益者，
    方得提起，民事訴訟法第二百四十七條定有明文。而所謂即受確認判決之法律上
    利益，指因法律關係之存否不明確，致被上訴人在私法上之地位有受侵害之危險
    ，而此項危險得以對上訴人之確認判決除去而言（最高法院二十七年度上字第三
    一六號、五十二年台上字第一二四○號判例參照）。被上訴人主張：伊因離婚而
    交付上訴人本票作為贍養費，惟伊已代上訴人繳付房地價金及裝潢等費用而將上
    開本票債務清償完畢，且因上訴人提起確認婚姻關係存在，業經本院九十一年度
    家上字第一六六號二審判決上訴人勝訴確定，是兩造間仍具婚姻關係，從而上訴
    人執有系爭本票債權即有原因關係不存在之事由。然今上訴人就附表一、二之本
    票債權向原法院聲請強制執行，被上訴人倘不依法對其起訴，其遭扣押之財產即
    有喪失之虞，被上訴人法律上之地位，已因上訴人聲請強制執行，生不安之危險
    ，則依上開說明，被上訴人自有依法提起本件確認訴訟之必要。然票據乃文義證
    券及無因證券，故票據上之權利義務，悉依票上所載文義定之，與其基礎之原因
    關係各自獨立，票據上權利之行使，不以其原因關係存在為前提，是以執票人行
    使票據上權利時，就其基礎之原因關係確係有效存在，並不負舉證責任。反之，
    若票據債務人以自己與執票人間所存抗辯之事由，對抗執票人，依票據法第十三
    條規定，固非法所不許，惟應由票據債務人就該抗辯事由負舉證之責（最高法院
    九十一年度台簡上字第一二號、八十九年度台簡上字第三八號裁定參照），先予
    說明。
三、按當事人主張有利於己之事實者，就其事實有舉證之責任，民事訴訟法第二百七
    十七條前段定有明文。又請求履行債務之訴，除被上訴人自認上訴人所主張債權
    發生原因之事實外，應先由上訴人就其主張此項事實，負舉證之責任；民事訴訟
    如係由原告主張權利者，應先由上訴人負舉證之責，若上訴人先不能舉證，以證
    實自己主張之事實為真實，則被上訴人就其抗辯事實即令不能舉證，或其所舉證
    據尚有疵累，亦應駁回上訴人之請求（最高法院四十三年台上字第三七七號、十
    七年上字第九一七號判例參照）。本件被上訴人主張：伊於八十九年八月二十日
    簽發包括如原判決附表一、二所示之系爭本票共二十三張，面額合計五百萬元，
    交付上訴人係作為離婚贍養費，九十年一月二十日兩造至戶政事務所辦理離婚登
    記，惟上訴人嗣後以離婚協議書未經證人親自簽章而提起確認婚姻關係存在之訴
    業經判決勝訴確定，則系爭本票債權已有原因關係不存在之事由。另伊已兌現本
    票一百三十萬元，復因上訴人於離婚後購買房地一戶，由伊代繳房地價金、稅款
    共一百五十萬元、銀行貸款利息二十四萬元、裝潢費五十五萬元、冷氣家具等四
    十六萬四千八百七十六元及鐵窗三十八萬一千元，並交付一面額八十五萬元之支
    票，合計支付三百七十餘萬元，已將剩餘贍養費清償完畢等情，既為上訴人所否
    認，依上開判例意旨所示，上訴人自應就其簽發上開二十三張本票係作為離婚贍
    養費之用，及前開二十三張本票票款五百萬元已清償完畢之情，舉證以實其說，
    上訴人則就其抗辯被上訴人簽發上開二十三張本票係作為補回其挪用伊所有之定
    期存款五百零二萬元之擔保一節，母庸負舉證責任。查：
    (一)被上訴人主張：伊於八十九年八月二十日簽發前開二十三張本票面額共五百萬
      元交付上訴人，前後已兌現一百三十萬元，九十年一月二十日兩造至戶政事務
      所辦理離婚登記，惟上訴人嗣後以離婚協議書未經證人親自簽章而提起確認婚
      姻關係存在之訴業經判決勝訴確定等情，為上訴人所不否認，並經原審調閱該
      院九十一年度婚字第三六號及本院九十一年度家上字第一六六號民事卷宗核閱
      屬實，且有上開判決影本各一件附卷可稽（見一審(一)卷三七頁至四五頁），應
      堪信實。
    (二)兩造曾於九十年一月二十日簽訂離婚協議書，並於協議書第一項約定個人銀行
      帳戶之存款，歸帳戶登記名義人所有，並刪除第四項「乙方（指上訴人）願拋
      棄對甲方（指被上訴人）之贍養費請求權」乙情，業據被上訴人提出離婚協議
      書影本一件為證（見一審(二)卷六十頁），並為上訴人所不爭執。被上訴人雖主
      張贍養費上開離婚協議書第四項之約定，係因伊給付上訴人贍養費前開五百萬
      元本票，故予刪除云云，惟為上訴人所否認，並稱：當時之所以會將第四項刪
      除，係伊保留對被上訴人贍養費之請求，並非被上訴人已為五百萬贍養費之給
      付之故，被上訴人開立五百萬元本票之原因實為其挪用上訴人定期存款五百零
      二萬元之補回等語置辯，查：兩造係於九十年一月二十日簽訂離婚協議書，而
      被上訴人簽發上開二十三張面額共五百萬元本票之時間，則係在八十九年八月
      二十日，並在簽訂離婚協議書之前已為部分之給付，此為兩造所不爭。衡之常
      情，果被上訴人簽發上開二十三張本票係作為給付贍養費之用，何以會在兩造
      尚未簽訂離婚協議書之前五個月即行簽發交付，且於五個月之後簽訂離婚協議
      書之時，何以在刪除前開離婚協議書第四項：「放棄贍養費請求權」文字之後
      ，未詳載贍養費已於五個月前簽發本票作為給付方法，並已兌現若干等語，殊
      與常情有違。是兩造於前開離婚協議書刪除第四項：「放棄贍養費請求權」等
      文字，適足以證明上訴人並未放棄贍養費之請求權甚明。至被上訴人稱：八十
      九年八月二十日伊簽發上開本票之時，兩造在八十九年中就已協議離婚，只因
      未找到見證人而已云云，惟非但為上訴人所否認，且兩造在八十九年中縱已曾
      達成協議離婚，然未找到見證人，然兩造既未簽妥離婚協議書，並辦妥離婚登
      記，被上訴人豈有可能會先於簽訂離婚協議書五個月前先行給付贍養費？足見
      被上訴人之主張要非可採。次觀被上訴人簽發之前開二十三張本票，係以一信
      封裝妥，並於信封上親筆書寫「10萬x10張」、「20萬x10張」、「50萬 x 2張
      」、「100萬x1張」，共「500萬」字樣等情（見本院卷一○五頁），亦為被上
      訴人所不爭。衡情該五百萬元如確為贍養費之給付，理應先給付二分之一或三
      分之一之一定比例，餘額再分期給付，以免日久生變，此為常態。惟被上訴人
      簽發前開二十三張本票其付之先後順序，先是小額十萬元十期，再二十萬元十
      期、再為五十萬元二期，最後在三年後之九十二年八月始給付最大額之一百萬
      元，亦顯與常情有違。另被上訴人雖舉證人即其父母洪信猛、洪何忍證稱：九
      十年十月底伊夫婦至基隆市看兩造，第二天才知道兩造已離婚之事，想找親家
      即上訴人之父邱吉重談談，於是被上訴人就去接親家來。當時聽被上訴人說給
      上訴人五百萬元的贍養費，洪信猛就罵兒子笨等語，惟非但為上訴人所否認，
      且當時在場上訴人之父邱吉重亦證稱：被上訴人當時並未說是何原因，當天上
      訴人說是被上訴人偷領了他五百萬元存款去投資股票，五百萬元是要還他的錢
      ，當時親家（洪信猛）說離婚就離婚，為何還要還五百萬元，買股票還不是為
      了這個家庭等語在卷（見本院卷一七三頁）。足見兩造之父母均各說各話，不
      免各有偏頗其子女之嫌，是被上訴人所舉證人洪信猛、洪何忍之上開證言既尚
      有爭執，自難遽採為有利於被上訴人之證據。由上觀之，足見被上訴人主張其
      簽發上開二十三張本票交付上訴人，係作為離婚贍養費之用云云，顯非可取。
    (三)至被上訴人主張前開二十三張本票票款五百萬元已清償完畢一節，亦為上訴人
      所否認，查：被上訴人主張：坐落基隆市○○街一一九巷八號房屋，係由上訴
      人於九十年四月十五日買受，由伊代上訴人支付建商一百五十萬元價金及九十
      年五月起至十二月銀行貸款本息廿四萬元，伊另代為支付木作工程、冷氣傢俱
      、鐵窗等費用，此均為上訴人於原審經簡化爭點後所不爭執之事項，總計二百
      七十五萬四千八百七十六元。上開上訴人不爭執之金額，已遠大於已到期之本
      票金額一百十萬元，且被上訴人係代上訴人而向第三人為清償給付，上訴人因
      此而受有利益，依民法第三百十條規定自生清償之效力，系爭本票債權即已不
      存在云云，惟為上訴人所否認，並辯稱：上訴人辯稱被上訴人之所以願代為清
      償上開之款項，係因雙方重修舊好同意復合，故被上訴人出於贈與之意思而為
      之等語，按當事人就其主張之爭點，經依受命法官整理並協議簡化爭點，或經
      當事人就雙方主張之爭點為簡化之協議者，固應受其拘束。但經兩造同意變更
      或因不可歸責於當事人之事由或依其他情形協議顯失公平者，不在此限，此觀
      民事訴訟法第二百七十條之一第三項之規定自明。查：上訴人居住之上開新居
      關乎由上訴人監護之次子之成長（長子則由被上訴人監謢），是被上訴人願以
      代付價金、裝潢費用、購買傢俱，讓其次子有一良好之成長環境乃情理之常。
      此觀兩造離婚後，被上訴人於九十年七月九日向南山人壽保險公司投保人壽保
      險時，仍於以上訴人為其身後保險金之受益人，並在受益人與被保險人之關係
      欄填寫為「妻」可見一斑（見本院卷一○二頁至一○四頁），足見兩造於離婚
      後係因雙方重修舊好同意復合，被上訴人始有如此示好之舉。否則，兩造於離
      婚後如已形同陌路，恩斷義絕，衡之常情，被上訴人應以其子女或父母為受益
      人，始合常情。至被上訴人或其監護之長子洪啟淞是否曾於該新屋居住過，要
      與兩造曾否於離婚後雙方重修舊好同意復合無涉。被上訴人雖以：上開保險之
      受益人係保險公司之業務員吳長衡未徵詢其意見即自行按以前之保單受益人所
      填，並舉證人吳長衡附和其說（見本院卷一八四頁至一八五頁），惟衡之經驗
      法則，吾人投保時首重投保之金額及受益人之指定，鮮有要保人不加指定而任
      由保險業務員自行填載，或保險業務員不先問明要保人即敢擅自填載保險受益
      人者，足見被上訴人此部分之主張及證人吳長衡之證言核與經驗法則有違，均
      無足取。其次被上訴人主張：其除支付部分本票款外，另於九十年四月十五日
      起陸續為上訴人支付購屋款一百五十萬元、木作裝璜工程費五十五萬元、冷氣
      、傢俱等四十六萬四千八百七十六元、鐵窗三十八萬一千元等款項，並另支付
      八十五萬元面額之支票合計三百七十餘萬元以代清償抵充系爭五百萬元之本票
      款，亦已清償完畢云云，惟依被上訴人所述，其給付上開款項之時間，均在九
      十年四月至九十一年六月間（見一審(一)卷一五八頁至一六八頁），衡情被上訴
      人支付上開款項如係為給付系爭本票票款之用，何以願提前於上開本票到期日
      之前提前清償（詳上訴人於本院提出其於原審所提出原證八之十三張本票到期
      日、面額及附註之說明）？且不向上訴人索回各該本票？況被上訴人亦自認其
      投資股票失利曾被斷頭虧損三百餘元左右（見本院卷一四○頁答辯狀），豈有
      可能於其財務吃緊時願提前二年多清償並願擔負利息損失之理？至被上訴人主
      張：其曾簽發一張面額八十五萬元之支票予上訴人作為清償上開本票票款之方
      法一節，非但為上訴人所否認，且核與上訴人辯稱：被上訴人所簽發上開支票
      即作為返還伊先墊付前開新屋之完稅及銀行貸款之分期付款之用，並非給付前
      開本票之票款云云，此外，被上訴人亦未能舉證證明該八十五萬元支票係作為
      清償前開本票票款之用，自非可採。綜上以觀，被上訴人於上訴人在九十年四
      月十五日買受上開房屋時，代上訴人支付建商一百五十萬元價金及九十年五月
      起至十二月銀行貸款本息廿四萬元，另代為支付木作工程、冷氣傢俱、鐵窗等
      費用，計二百七十五萬四千八百七十六元，固為上訴人於原審經簡化爭點後所
      不爭執之事項。惟被上訴人支付之前開金額，依其支付之時間核與系爭本票之
      到期日相差達一、二年之久，且其支付之原因又係因上訴人購買上開新居關乎
      由上訴人監護之次子之成長（長子則由被上訴人監謢），是被上訴人願以代付
      價金、裝潢費用、購買傢俱，讓其次子有一良好之成長環境乃情理之常。足見
      兩造於離婚後係因雙方重修舊好同意復合，被上訴人乃有如此示好之舉，已如
      上述。上訴人於原審經簡化爭點後對上開被上訴人支付之金額，亦僅係對被上
      訴人支付前開金額部分不予爭執而已，惟被上訴人支付前開金額既非為清償本
      件系爭本票之票款而為，依上開民事訴訟法第二百七十條之一第三項之規定，
      如不許上訴人執為抗辯再事爭執，其協議即顯失公平，是上訴人自不受其拘束
      。則被上訴人謂其支付上開金額，已遠大於已到期之本票金額一百十萬元，且
      伊係代上訴人而向第三人為清償給付，上訴人因此而受有利益，依民法第三百
      十條規定自生清償之效力，系爭本票債權即已不存在云云，亦無理由。
四、綜上所述，被上訴人主張伊簽發本件系爭二十三張本票予上訴人，係作為給付離
    婚贍養費之用，且被上訴人主張伊於上訴人在九十年四月十五日買受前開新居時
    ，代上訴人支付建商一百五十萬元價金及九十年五月起至十二月銀行貸款本息廿
    四萬元，另代為支付木作工程、冷氣傢俱、鐵窗等費用，計二百七十五萬四千八
    百七十六元，已遠大於已到期之系爭本票金額一百十萬元，且伊係代上訴人而向
    第三人為清償給付，上訴人因此而受有利益，依民法第三百十條規定自生清償之
    效力，系爭本票債權即已不存在云云，既均無理由。則被上訴人以上訴人持有系
    爭本票既欠缺法律上原因，依票據法第十三條、強制執行法第十四條之規定，請
    求撤銷原法院九十一年度執字第一八四六號、第四三二三號所為之強制執行程序
    ，並請求確認上訴人執有系爭本票債權不存在，即非正當，不應准許。原審為被
    上訴人勝訴之判決，自有未洽，上訴意旨指摘原判決不當，求予廢棄改判，為有
    理由，自應由本院予以廢棄改判如主文第二項所示。
五、兩造其餘之攻擊防禦方法暨聲明所用之證據，核與本件判決之結果均不生影響，
　  已無再予論述之必要，併此敘明。
據上論結，本件上訴為有理由，依民事訴訟法第四百五十條、第七十八條判決如主文
。
中　　　華　　　民　　　國　　九十三　　年　　 十一 　　月　　二十四　　日
                                民事第九庭
                                    審判長法  官  楊  豐  卿
                                          法  官  蘇  瑞  華
                                          法  官  張      蘭
正本係照原本作成。
不得上訴。
中　　　華　　　民　　　國　　九十三　　年　　 十一 　　月　　二十四　　日
　　　　　　　　　　　　　　　　　　　　　書記官  殷  丹  妮
